臺灣新竹地方法院民事判決  
110年度訴字第426號
原      告  陳彤華

訴訟代理人  任秀妍律師
複代理人    陳美惠律師
被      告  陳雪美  
上列當事人間清償借款事件，本院於民國110年11月22日辯論終
結，判決如下：
　　主　　文
原告之訴及假執行之聲請均駁回。
訴訟費用由原告負擔。
　　事實及理由
壹、程序方面：
　　按訴狀送達後，原告不得將原訴變更或追加他訴，但請求之
    基礎事實同一者，不在此限，民事訴訟法第255條第1項但書
    第2、7款定有明文。所謂「請求之基礎事實同一」，係指變
    更或追加之訴與原訴之原因事實有其共同性，先後所為請求
    之主張在社會生活上可認為有共通性或關連性，而就原請求
    之訴訟及證據資料於相當程度範圍內具有同一性或一體性，
    在審理時得加以利用，俾先後兩請求可在同一程序得加以解
    決，以避免重複審理，庶能統一解決紛爭，用符訴訟經濟者
    即屬之（最高法院96台上第471號民事判決要旨參照）。本
    件原告起訴時原訴之聲明第1項為：被告應給付原告新臺幣
    （下同）5,289,954元，及自起訴狀繕本送達翌日起至清償
    日止按週年利率百分之5計算之利息（本院卷第9頁）；於民
    國（下同）110年9月15日追加請求權基礎民法第184條第2項
    （本院卷第399頁）；嗣於110年11月22日言詞辯論期日變更
    前開訴之聲明為：被告應給付原告5,039,954元，及自起訴
    狀繕本送達翌日起至清償日止按週年利率百分之5計算之利
    息（本院卷第469頁）。核原告所為係基於同一基礎事實，
    揆諸前揭規定，應予准許。
貳、實體方面：
一、原告主張：
㈠、原告前因將小孩送至被告開立之托嬰中心而認識被告，被告
    從103年起常以要蓋企業總部、資金周轉為由向原告借款，
    起初尚有借有還，惟自104年6月起即有拖延還款之情形。在
    原告催促之下，被告於105年10月間向原告提議將其中500萬
    元之借款（下稱系爭500萬元借款）轉由其名下之滙澤國際
    股份有限公司（下稱滙澤公司）代償，承諾3年到期後還款
    ，每年會給予利息，3年共可領利息150萬元，原告信以為真
    ，同意被告以新債清償之方式由滙澤公司代被告償還系爭50
    0萬元借款，並簽署出資協議書，系爭500萬元並非出資款。
    原告皆未領到利息，且109年滙澤公司表示其因財力現況考
    量暫無能力贖回，既新債屆期仍未清償，依民法第320條之
    規定，被告仍應對舊債務負清償責任。又被告保證3年還本
    、每年獲利5%至10%，已違反銀行法第125條第1項，原告另
    得依民法第184條第2項請求被告賠償500萬元。瑞澤國際股
    份有限公司（下稱瑞澤公司）與碧澤文創教育股份有限公司
    （下稱碧澤公司）雖代被告於108年12月17日清償借款13,21
    2,348元，惟該金額並不包括系爭500萬元借款及被告曾承諾
    由其負擔之保單質借利息289,954元。原告已於110年4月1日
    委託律師發函催告被告清償，但被告仍未遵期清償，扣除被
    告110年10月31日清償之25萬元，被告尚積欠5,039,954元，
    爰依民法第478條、第184條第2項提起本件訴訟。
㈡、訴之聲明：
　⒈被告應給付原告5,039,954元，及自起訴狀繕本送達翌日起至
    清償日止按週年利率百分之5計算之利息。
　⒉訴訟費用由被告負擔。
　⒊原告願供擔保，請准宣告假執行。
二、被告答辯：
㈠、被告在103年間經營多家企業，因企業周轉需求而向原告借款
    ，由原告轉入被告帳號，再由被告轉至需要資金的企業，還
    款也由各企業直接或透過被告匯給原告。原告所稱滙澤公司
    代償之500萬元，係原告同意下將借款轉作投資，期間原告
    有拿到分紅，也有參與公司會議，並非被告請滙澤公司代償
    之款項。108年底原告要求清償全部款項，雙方於109年12月
    17日完成對帳，由瑞澤公司與碧澤公司清償，原告立有清償
    證明書並經公證人公證，足證被告與原告間已無任何債權債
    務存在。原告是自請離職，不用給資遣費，因為原告沒有將
    被告還的錢拿去還保單，原告要求用資遣費抵保單利息，所
    以被告同意給付資遣費。滙澤公司股東已於109年7月22日決
    議解散公司，協議由源北澤股份有限公司（下稱源北澤公司
    ）分7年購回原告之股份，且原告也有領取源北澤公司分期
    購買股份之支票，今年的25萬元支票已經兌現。
㈡、訴之聲明：
　⒈原告之訴及假執行之聲請均駁回。
　⒉訴訟費用由原告負擔。
　⒊如受不利之判決時，請准提供現金或等額之有價證券為擔保
    免為假執行。
三、兩造不爭執事項：
㈠、被告自103年8月至108年7月25日向原告借款（原證2-40號）
    ，被告陸續有清償，是借借還還。
㈡、原告於106年間以保單進行質借的金額約250萬元，保單利息
    共計28萬9954元。
㈢、原告於105年10月14日與滙澤公司簽訂出資協議書，約定原告
    應於106年2月10日前匯款500萬元至滙澤公司帳戶（原證42
    號）。
㈣、原告於108年12月17日簽署清償證明予碧澤公司、瑞澤公司，
    其上略載：「陳彤華為協助碧澤公司、瑞澤公司營運而辦理
    房貸，瑞澤公司返還借款金額600萬元及其利息404,356元。
    碧澤公司返還房貸金額262萬元及現金借貸4,161,766元，及
    利息26,226元。」（原證46號）。
㈤、原告於109年1月間有取得碧澤公司給付之資遣費32萬5040元
    。
㈥、滙澤公司於109年7月22日舉行股東臨時會，並經全體股東決
    議解散公司。有會議記錄。
四、本件爭點：
    原告請求被告給付5,039,954元，及自起訴狀繕本送達翌日
    起至清償日止按年息百分之5計算之利息，有無理由？
五、法院之判斷：
㈠、按另按當事人間以契約為債之變更時，究為不失同一性之內
    容變更，抑為更改，應依當事人之意思及變更之經濟的意義
    定之，倘於債之內容之給付發生重要部分之變更，依一般交
    易觀念已失債之同一性者，為債之要素有變更，即應認為係
    債之更改(最高法院86年度台上字第2753民事判決意旨參照)
    。當事人為清償舊債務而成立之新債務，究為舊債務消滅之
    債之更改，或舊債務不消滅之新債清償，端視雙方有無消滅
    舊債務之意思而定。凡無舊債務消滅之合意者，若新債務不
    履行時，其舊債務仍不消滅，此係民法第320條本文規定新
    債清償之情形；倘另有消滅舊債務之意思表示，即屬同條除
    外規定債之更改之情形（最高法院99年度台上字第1583號民
    事判決意旨參照）。
㈡、原告主張其同意被告將系爭500萬元借款轉由滙澤公司於3年
    到期後清償，然被告遲未清償系爭500萬元借款，提出出資
    協議書、營運報告書等為證，被告否認，並以系爭500萬元
    借款係經原告同意下轉作投資款等語置辯。經查，原告於10
    5年10月14日與滙澤公司簽訂出資協議書（下稱系爭協議書
    ），約定原告以每股10元出資成為滙澤公司之股東，認購金
    額為500萬元，共計50萬股(本院卷第67頁)。原告曾擔任碧
    澤文創教育股份有限公司董事(副總)、滙澤公司董事，及領
    取滙澤公司盈餘分配，有商工登記公示資料查詢、盈餘分配
    簽收單、任職證明書等可佐(本院卷107-114、143-151、161
    -185、267頁)。原告並曾實際擔任被告經營之關係企業協理
    ，有本院107年度竹北勞簡字第10號、107年度勞簡上字第11
    號民事判決可佐。次查，被告抗辯對原告之借款已清償，提
    出匯款明細為證（本院卷第187-209頁），108年12月17日原
    告於李依璇公證人作成清償證明認證，其上記載：本人陳彤
    華前曾為協助瑞澤國際股份有限公司及碧澤文創教育股份有
    限公司之營運而辦理房貸，分別借款予前述二間公司：借款
    金額及各該公司應返還之金額明細如下：一、瑞澤國際股份
    有限公司：借款金額6,000,000元整及其利息404,356元。合
    計6,404,356元整。二、碧澤文創教育股份有限公司：借款
    金額（含房貸金額262萬元及現金借貸4,161,766元），及利
    息26,226元，合計共6,807,992元整。現本人確認已於民國1
    08年12月17日收訖瑞澤國際股份有限公司及碧澤文創教育股
    份有限公司返還之前述借款（分別以支票號碼：AE0000000
    、金額分別為6,806,523元、6,398,063元之元大銀行本行支
    票，以及現金762元整，總計共13,212,348元整) ，經本人
    簽收確認無誤。本人確認收訖前述款項後，與瑞澤國際股份
    有限公司及碧澤文創教育股份有限公司間已無任何債務糾葛
    ，爾後不得再以任何事由向前述二間公司（或其負責人、主
    管、員工等相關人員）要求任何利息、賠償、補償或為其他
    請求（本院卷第85頁）。由上以觀，原告主張之500萬元借
    款，業經原告簽立系爭協議書後，變更為投資款，亦即原告
    與被告間之消費借貸關係業已變更為投資關係，原告自不得
    再依原消費借貸關係請求，其依民法第478條請求被告返還
    系爭500萬元借款，即屬無據。
㈢、又查，滙澤公司於109年7月22日之股東臨時會議決議：⒈決議
    公司解散，股東全數通過。⒉決議從110年至116年共7年按比
    例購回如下：110年5%、111年5%、112年10%、113年15%、11
    4年20%、115年20%、116年25%。原告並簽署同意書，同意依
    股東臨時會議決議，由源北澤公司自110年至116年分次購回
    原告股份，於110年10月31日前應給付25萬元，有股東臨時
    會議事錄及同意書附卷可佐（本院卷第221-223頁）。原告
    已領取源北澤公司開立到期日分別為110年10月31日、111年
    10月31日、112年10月31日、113年10月31日、114年10月31
    日、115年10月31日、116年10月31日之7張支票，並兌現到
    期日為110年10月31日之25萬元支票，有領款簽收單及支票
    帳戶明細查詢可證（本院卷第225-227、475-481頁）。原告
    既已簽訂同意書並收受上開支票，則原告再行主張被告未償
    之系爭500萬元借款，自不足採。按請求將來給付之訴，以
    有預為請求之必要者為限，得提起之，民事訴訟法第246條
    定有明文。將來給付之訴，以債權已確定存在，僅請求權尚
    未到期，因到期有不履行之虞，為其要件（最高法院86年度
    台上字第1385號民事判決意旨參照）。源北澤公司並無遲延
    給付之情事，就111年至116年之支票亦未曾預先向原告表示
    屆期不履行之意思，難認原告就系爭500萬元借款有何預為
    請求之必要，且原告得請求之對象亦應為源北澤公司，其請
    求被告返還系爭500萬元借款，洵非有據，無從准許。
㈣、按違反保護他人之法律，致生損害於他人者，負賠償責任，
    但能證明其行為無過失者，不在此限，民法第184條第2項定
    有明文。原告主張被告保證3年還本、每年獲利5%至10%，違
    反銀行法第125條第1項云云，觀諸原告簽訂之系爭協議書第
    4條前段：「盈餘分配及股息配發悉依甲方實際營運狀況及
    公司章程而定。如營運發生虧損致無盈餘分配及股息配發，
    乙方（即原告）不得異議」（本院卷第67頁），並未約定發
    放盈餘及股息之比例為何，甚至已記載可能因營運虧損而無
    法發放，原告稱被告違反保護他人之法律，而得依民法第18
    4條第2項請求被告賠償500萬元，核屬無據，不應准許。
㈤、原告另主張被告承諾負擔原告以保單質借之利息289,954元，
    然被告迄未清償；被告辯稱：107年對帳時只欠原告94多萬
    ，原告後來才說還給原告的錢沒有拿去還保單，所以才會有
    保單利息等語。經查，108年8月28日兩造之LINE對話紀，被
    告詢問原告為何不先去還保單，原告稱：被告還款都是小額
    因應生活所需，無法先還保單借款（本院卷第407頁）。原
    告有取得資遣費325,040元，為兩造所不爭執（本院卷第472
    頁）。觀諸原告於108年12月18日與職員Amy之LINE對話紀錄
    內容：【Amy：「資遣費我們試算是325,040元」、Amy：「0
    0000000000000竹北分行元大銀行碧澤文創教育股份有限公
    司，差額匯到這個帳戶」、原告：「34,779元，資遣費扣除
    保單利息，差額已轉，請確認」】（本院卷第269頁），原
    告亦於書狀中自承被告要求其應先匯款扣除保單利息290,26
    1元後之差額，並有匯款34,779元至碧澤公司帳戶（本院卷
    第233頁），核與被告抗辯原告要求用資遣費扣抵保單利息
    之情相符。原告復稱其不是自請離職，資遣費是被告應該要
    給的云云，惟原告未提出遭被告資遣之證據以實其說，且觀
    諸其離職單之離職事由亦係勾選「自請離職」，有離職申請
    單附卷可佐（本院卷第391頁），若原告遭資遣，即無退回
    資遣費扣抵保單利息差額之理，足認原告並非遭被告資遣，
    其主張被告尚應給付保單利息，並無可採。　　　
㈥、綜上所述，原告依民法第184條第2項及第478條等規定，請求
    被告給付5,039,954元及自起訴狀繕本送達翌日起至清償日
    止，按年息百分之5計算之利息，為無理由，應予駁回。原
    告之訴既經駁回，其假執行之聲請已失所依附，應併予駁回
    。
六、本件判決基礎之事證已臻明確，兩造其餘之攻擊防禦方法及
    所用之證據，經審酌後認均與本件判決結果不生影響，爰不
    一一論列。
七、據上論結，原告之訴為無理由，依民事訴訟法第78條，判決
    如主文。
中　　華　　民　　國　　110 　年　　12　　月　　24　　日
　　　　　　　　　民事第二庭　　法　官　林麗玉
以上正本係照原本作成。
如對本判決上訴，須於判決送達後20日內向本院提出上訴狀。併
繳納上訴審裁判費。
中　　華　　民　　國　　110 　年　　12　　月　　24　　日
　　　　　　　　　　　　　　　　書記官　郭春慧